臺灣彰化地方法院刑事判決　　　　　　　 93年度易字第175號
公　訴　人　臺灣彰化地方法院檢察署檢察官
被　　　告　辛○○
選任辯護人　詹漢山律師
被　　　告　乙○○
　　　　　　庚○○
上列被告等因背信等案件，經檢察官提起公訴（九十一年度偵字
第六○三九號、九十三年度偵字第四五一號），本院判決如下：
    主  文
乙○○共同連續為他人處理事務，意圖為第三人不法之利益，而
為違背其任務之行為，致生損害於本人之財產，處有期徒刑貳年
。
辛○○共同為他人處理事務，意圖為第三人不法之利益，而為違
背其任務之行為，致生損害於本人之財產，處有期徒刑壹年捌月
。
庚○○共同為他人處理事務，意圖為第三人不法之利益，而為違
背其任務之行為，致生損害於本人之財產，處有期徒刑陸月，如
易科罰金，以參佰元折算壹日。
    事  實
壹、乙○○自民國七十一年八月十二日起至九十一年三月七日止
    任職彰化縣福興鄉農會總幹事，平日負責綜理農會信用部、
    供銷部、推廣部等部門業務督導，依農會法等相關法規之規
    定承理事會決議執行任務並向理事會負責；庚○○自八十二
    年八月間至八十九年四月間，辛○○自八十九年四月間至九
    十年五月間，先後擔任該農會信用部主任，負責存放款業務
    之審核、督導；壬○○自八十一年十一月間至九十一年五月
    十日，擔任該農會信用部放款業務承辦人（由本院另以簡易
    判決處刑）；甲○○自八十年底至八十四年間，擔任農會信
    用部徵信、放款查估人員（由檢察官另為緩起訴處分）；丙○○自八十二年間至八十四年間，擔任農會信用部放款業務
    承辦人（由檢察官另為緩起訴處分）；上開七人均係為該農
    會處理業務之人，具誠信處理農會委任辦理事務之義務。緣
    乙○○、辛○○、壬○○、甲○○等人均明知金融機構在處
    理客戶貸款時，應先進行確實之徵信，評估借款戶是否符合
    授信五Ｐ原則（即１、借款戶〈ＰＥＯＰＬＥ〉之責任、能
    力與誠信。２、資金用途〈ＰＵＲＰＯＳＥ〉。３、還款來
    源〈ＰＡＹＭＥＮＴ〉。４、債權確保〈ＰＲＯＴＥＣＴＩ
    ＯＮ〉。５、借款戶未來展望〈ＰＥＲＳＰＥＣＴＩＶＥ〉
    ），以維護福興鄉農會之權益。竟仍於八十一年十一月間，
    共同基於意圖為彰化縣福興鄉鄉民戊○○（由檢察官另為不
    起訴處分）不法利益之犯意聯絡，明知戊○○向該農會申請
    新臺幣（下同）一千三百五十萬元（當時年利率為百分之十
    ）之最高貸款時，其貸款目的是要用來償還借款，而非供農
    業生產，另還款來源為農業收入，然其每年收入金約九十萬
    元，扣除生產費用及生活支出，僅約有餘存五十萬元，根本
    已無能力繳納每年達一百三十五萬元之利息，更遑論借款二
    年後之本金償還，另其貸款所提供設定擔保坐落彰化縣鹿港
    鎮○○段洋子厝小段二四七地號田地（面積為四百七十五點
    八坪，係戊○○之兄許水盤所有），當時之市價約僅有約一
    千七百八十四萬二千五百元（於八十一年一月間，每平方公
    尺〈一平方公尺等於○˙三○二五坪〉公告現值為一千六百
    元，福興鄉農會徵信人員甲○○估計每坪市價為三萬元，八
    十一年十一月間，每平方公尺之公告現值二千元，換算每坪
    市價僅有三萬七千五百元），然該筆土地已於八十一年一月
    二十日，因許水盤向該農會借款而設定最高抵押限額一千一
    百八十八萬元，並先後合計借款九百九十萬元，是該筆土地
    若以市價估計，尚可提供擔保借款之餘額僅剩約八百萬元，
    根本不足供擔保戊○○之上開借款。竟由辛○○先指示甲○○配合戊○○之借款需求，依倒推逆算方式，先將許水盤已
    借款之九百九十萬元加上戊○○欲借款之一千三百五十萬元
    ，合計為二千三百四十萬元，再略調整為二千三百六十萬七
    千五百元後，除以零點七，又除以該筆土地坪數四百七十五
    點八坪後，得出每坪七點一萬元之不實市價數字；再指示放
    款主辦壬○○依照甲○○之估價簽辦，建議福興鄉農會以該
    筆土地市價估價金額之七成即二千三百六十萬七千五百元，
    再扣除許水盤之前已借貸之九百九十萬元，貸放一千三百五
    十萬元予戊○○，而辛○○及乙○○亦依壬○○所簽註之意
    見，核准予貸放一千三百五十萬元。惟該筆貸款於八十三年
    一月十七日到期後，戊○○並未依約清償本金，並於八十四
    年十二月間即未再繳息，亦未清償本金一千三百五十萬元，
    造成福興鄉農會鉅額損失。
貳、乙○○、庚○○、丙○○三人均明知戊○○以前開坐落彰化
    縣鹿港鎮○○段洋子厝小段二四七地號田地為擔保借貸上開
    款項，而設定予福興鄉農會之最高限額抵押權為一千六百二
    十萬元（即一千三百五十萬元乘以一點二倍），且依該農會
    之規定，應以該農會對於該筆土地之估價乘以七成（即二千
    三百六十萬七千五百元）為可供擔保貸放之最高額度，換言
    之，客觀上該筆土地可再供擔保貸放之額度應已在前二次之
    擔保貸款（二次合計為二千三百四十萬元）時用盡，若欲再
    利用該筆土地作為擔保，向該農會申請貸款時，應重新再對
    該筆土地進行估價，若新估價乘以七成後，有高過二千三百
    四十萬元部分，方得以作為抵押貸款之擔保品。惟乙○○因
    其福興鄉農會支票存款帳號三七○—○三一—000000
    0─七號帳戶，於八十二年十月間常發生資金週轉困難，甚
    至多次發生存款不足而有退票紀錄，然後再於退票後三天內
    補足存款，以註銷退票紀錄之情形，嗣於八十二年十月二十
    二日下午，乙○○之前開帳戶再度因存款不足而有退票之危
    機，而此時戊○○本身亦有資金之需求，遂由黃細珠（乙○○之配偶，已歿）致電戊○○交換借款條件後（即乙○○先
    利用戊○○之名義，以該筆土地為擔保再借款一百八十萬元
    供乙○○清償票款，再由乙○○開立短期票據予戊○○，屆
    期再將一百八十萬元返還戊○○），乙○○、黃細珠及戊○○遂與庚○○、丙○○共同基於意圖為乙○○、戊○○不法
    利益之犯意聯絡，由乙○○指示丙○○，藉戊○○利用該筆
    土地貸款所設定之最高限額抵押權為一千六百二十萬元，尚
    超出原貸款額二百七十萬元之名義，未經該農會重新辦理擔
    保品之估價作業程序及一般正常擔保貸款之申請程序，即為
    戊○○填寫借款申請書及擔保放款借據而申請貸款一百八十
    萬元，並轉呈庚○○審核，乙○○復指示庚○○簽請同意放
    款後，旋自行核准上開放款，並於八十二年十月二十二日十
    七時三十分許（依正常銀行之作業，於下午三時三十分許，
    即停止交易並進行結帳作業），先撥款至戊○○於該農會之
    帳號三七○—○○四—0000000─四號帳戶內，再自
    該帳戶轉存入乙○○在該農會員工活期存款帳號三七○—○○三—0000000─四號帳戶，復轉存至乙○○在該農
    會支票存款帳號三七○—○三一—0000000─七號帳
    戶內，而於當日十七時三十七分，供乙○○所開立之票號0
    000000號（面額八千七百五十元）、0000000
    號（面額五十萬元）、0000000號（面額五十萬元）
    、0000000號（面額三十萬七千六百五十元）支票兌
    現。嗣乙○○開立短期支票予戊○○以返還上開金額，惟該
    一百八十萬元之貸款戊○○並未依約定於八十四年十月二十
    二日到期後清償本金，且於八十五年九月二十日起未再繳納
    利息，致生損害於福興鄉農會之權益。
參、案經法務部調查局彰化縣調查站移送臺灣彰化地方法院檢察
    署檢察官偵查起訴。
　　理  由
壹、一千三百五十萬元借款部分：
    訊據被告乙○○、辛○○均矢口否認涉有此部分之背信犯行
    ，被告辛○○辯稱：依據福興鄉農會放款案件之權責劃分，
    有關放款借、保戶信用調查之評估與鑑定、擔保品之鑑定與
    估價、各種授信案件之撥貸、授信案件之核定等事務，其核
    定權均在農會總幹事；本件戊○○以前開坐落彰化縣鹿港鎮
    ○○段洋子厝小段二四七地號田地作為申請借款一千三百五
    十萬元之擔保品，伊既未親自前往該筆土地現場調查、鑑定
    ，而實際上係由農會總幹事將此部分之事務授權予徵信人員
    甲○○，若其查估之市價有不當，亦應由甲○○負責；另放
    款之審查，亦應由壬○○就審查結果負其責任；至於伊雖擔
    任信用部主任，然農會信用部除放款業務外，尚有存款業務
    、匯兌業務、代理公庫業務及上開事務之出納、會計等業務
    ，各有不同之承辦人負責，自無可能要求伊對壬○○所主辦
    之放款業務逐案重為審查，伊僅負有監督之權，但不能以伊
    未發現放款案件有何不當，即認定伊有何違背任務之行為；
    況於八十一年間，正逢國內不動產價格飆漲，土地價格變動
    甚鉅，自不能僅因該筆土地於八十一年一月間之查估價格為
    每坪三萬元，而認定八十一年十一月所估價之每坪七萬一千
    元即有偏高之處，另戊○○借款後陸續有繳了二百多萬的利
    息，更足見那筆土地有此價值，否則戊○○不會繼續繳交利
    息云云。其選任辯護人則辯稱：本件檢察官以該筆土地附近
    土地的相關貸款資料為佐證，欲證明確有高估的情形，但當
    時距今已有十三年的時間，這樣得知的地價是否準確，有待
    商榷，且八十一年間，正逢國內不動產價格飆漲，行情常有
    一日三市之變動，證人戊○○亦證述當時該筆土地確有每坪
    八、九萬元之行情，是以應無高估之情形；又依據彰化縣福
    興鄉農會信用部營業單位分層負責辦法明細表之規定，被告
    辛○○雖有審核之權限，但是並無核准貸款之權限，亦即其
    就放款及不動產估價等事務並無處理之資格與權限，自難以
    背信罪相繩；另證人壬○○及甲○○前後所述均已互相矛盾
    ，顯然均不足採信，尚難據此為不利於被告之認定云云。被
    告乙○○則辯稱：伊是依據信用部徵信人員甲○○、放款主
    辦壬○○及信用部主任辛○○所簽註之意見核准放款，且伊
    認為該筆土地於當時確實有每坪七萬一千元之市價，後來是
    因為景氣變差，戊○○才無法返還本金及利息云云。經查：
一、證據能力方面：被告辛○○之選任辯護人認壬○○、甲○○
    、戊○○、乙○○、丁○○、許水盤於偵查中關於被告辛○○之陳述，因未經具結，故不具有證據能力；另關於第一銀
    行、鹿港信用合作社及華南銀行等金融業者，就彰化縣鹿港
    鎮○○段洋子厝小段二四七地號田地之附近土地為擔保放款
    時之鑑價資料，與本案無關連性，亦不具證據能力。惟查壬○○、甲○○、戊○○、乙○○等人於偵查中向檢察官所為
    陳述，雖部分與被告辛○○所涉之犯罪事實相關而未經具結
    ，惟渠等於偵查中基於被告之地位為陳述渠等本身之犯罪事
    實，本即毋庸命具結，而此部分即使與被告辛○○所涉之犯
    罪事實相關，然亦無從加以分割，是以檢察官訊問時雖未命
    具結，與法亦不相違。何況本院已賦予被告辛○○及其選任
    辯護人聲請傳訊上開共同被告到庭做證並接受詰問之權利，
    被告辛○○及其選任辯護人所聲請傳訊之壬○○、甲○○、
    戊○○等人，亦均已於本院審理時到庭具結做證，並接受被
    告辛○○及其選任辯護人之詰問，堪認被告辛○○及其選任
    辯護人之詰問權已受充分保障，與司法院大法官會議釋字第
    五八二號解釋之意旨亦不相違；此外，被告辛○○及其選任
    辯護人亦無法舉出壬○○、甲○○、戊○○、乙○○等人於
    偵查中之陳述，有何顯不可信之情況，依據刑事訴訟法第一
    百五十九條之一第二項之規定，此部分自應具證據能力。至
    丁○○、許水盤於偵查中之陳述，依法應具結而未具結，依
    據刑事訴訟法第一百五十八條之三之規定，尚不具證據能力
    。又關於第一銀行、鹿港信用合作社、華南銀行等金融業者
    ，就彰化縣鹿港鎮○○段洋子厝小段二四七地號田地之附近
    土地為擔保放款時之鑑價資料，屬從事業務之人於業務上所
    製作之紀錄文書，被告辛○○及其選任辯護人亦不否認其真
    實性，依刑事訴訟法第一百五十九條之四第二款之規定，自
    具有證據能力。
二、事實認定方面：
（一）本件放款案未遵守授信五Ｐ原則之認定：依照福興鄉農會
      八十年十二月十二日第十一屆第四次臨時理事會決議，對
      會員放款最高額度不得超過一千三百五十萬元，此有該次
      理事會會議紀錄影本附卷可憑。換言之，被告乙○○、辛○○均很清楚知道戊○○所申貸之一千三百五十萬元，已
      是該農會可貸放金額之最高額度，則被告辛○○、乙○○
      及甲○○、壬○○等人理當用很謹慎之嚴謹態度（何況被
      告乙○○在八十一年間時，已擔任該農會總幹事一職約十
      年，另被告辛○○亦擔任信用部主任一職約四年，渠等二
      人對放款作業之審核均應很熟悉），並應依授信五Ｐ原則
      去審查此筆貸款之風險性，惟渠等竟未嚴守授信五Ｐ原則
      ，即貿然放款予戊○○，嗣因戊○○無力償還，導致福興
      鄉農會產生鉅額呆帳損失。
１、未進行資金用途之審核：依戊○○於八十一年十一月五日，
    向福興鄉農會申請該一千三百五十萬元之借款時，所填寫之
    借款申請書，其借款用途為生產資金，還款來源為農作物收
    入，借款期限為兩年，還款辦法為一次還清，此有該借款申
    請書影本附卷可稽。然證人戊○○於偵查及本院審理時已證
    述：因幫別人背書，欠他人錢，借一千三百五十萬元之目的
    是還他人之欠款等語，且依照卷附許水盤於八十一年一月二
    十日以系爭土地為擔保向福興鄉農會借款之不動產抵押聲請
    書，及戊○○於八十一年十一月五日以前開土地為擔保向福
    興鄉農會借款之不動產抵押聲請書所載，已足見前開土地地
    面已用沙土填平，並未種植農作物等情，且戊○○亦未就將
    從事何種農業生產加以說明，顯然戊○○借得鉅款之目的並
    非用於農業生產，惟被告乙○○及辛○○竟故意忽視此點，
    導致因戊○○申請鉅額之借款後用以償還債務，而無法再利
    用此借款來創造將來還款來源之農業收入，之後更因而無力
    償還本息，損及福興鄉農會之權益。
２、未進行還款來源之審核：又福興鄉農會核定本件戊○○一千
    三百五十萬元之放款利率為年利率百分之十，此有該件放款
    利息核定表在卷可憑，因此戊○○除於兩年後須一次償還一
    千三百五十萬元之借款外，每年尚需負擔一百三十五萬元之
    利息。換言之，戊○○於獲得此筆借款後，若欲以農業收入
    作為還款來源，兩年內其自農業收入再扣除生產成本及生活
    費用後，至少應有一千六百二十萬元之結餘，方足以償還本
    息，即平均每一年應有八百十萬元之結餘。然依據卷附之甲○○於八十一年十一月十三日所製作之戊○○信用個人調查
    表（業經被告辛○○及乙○○核章）顯示，戊○○過去並無
    與福興鄉農會有過授信往來之紀錄，且預估其每年之年收入
    為九十萬元，生產費用為十萬元，生活費用為三十萬元，每
    年結餘僅有五十萬元，此有該信用調查表影本附卷可稽，顯
    然以戊○○當時之財力根本無能力償還每年一百三十五萬元
    之利息，更遑論償還本金一千三百五十萬元。
３、擔保品估價不實：（１）該筆供擔保之土地是坐落於彰化縣
    鹿港鎮○○路（即台十七線道路，為四線道）之路旁，其公
    告現值於八十年為每平方公尺一千六百元，八十一年度為每
    平方公尺二千元，八十二年度為每平方公尺二千七百元，八
    十三年度為每平方公尺三千五百元，八十四年度為每平方公
    尺四千元，八十五年度為每平方公尺四千三百元，八十六年
    度為每平方公尺四千三百元，八十七年度為每平方公尺四千
    七百元，八十八年度為每平方公尺四千七百元，八十九年度
    為每平方公尺四千七百元，九十年度為每平方公尺四千七百
    元，此有彰化縣鹿港地政事務所九十二年十一月五日鹿地三
    字第○九二○○○四八一三號函可稽，是從上開歷年來公告
    現值之價格變化趨勢觀之，該筆土地自八十年來即有上漲趨
    勢，直到八十五年才趨於平緩。換言之，該筆土地所坐落地
    段（包括坐落於鹿港鎮○○路旁另一側之鹿安段，位於海埔
    厝段之對面）之地價應於於八十四年及八十五年間達到最高
    點。（２）八十一年間福興鄉農會對彰化縣鹿港鎮及福興鄉
    土地行情之主觀認知：戊○○之兄許水盤曾於八十一年一
    月間，以該筆土地為借款擔保品，向福興鄉農會借款九百九
    十萬元，當時該農會之徵信人員即被告甲○○經評估後，認
    為該筆土地之客觀市價為每坪三萬元，此有該借款案之不動
    產抵押申請書影本附卷可稽。就卷附甲○○於八十一年間
    所處理之土地徵信報告百餘件分析，除少數案件如本件、黃
    鳳南以黃進吉所有之福興鄉○○段五三地號為借款擔保品（
    此件已被金檢單位列入呆帳）之估價超過公告現值之三倍外
    ，其餘土地之估價大多均是在公告現值三倍以下，此有八十
    一年間福興鄉農會之不動產抵押申請書及不動產調查報告書
    影本附卷可稽。換言之，八十一年間甲○○對鹿港、福興附
    近之土地平均行情之主觀認知，應是在公告現值之二至三倍
    左右，從而甲○○對本件系爭土地之估價達公告現值之十倍
    ，亦有違背其本身對當時土地應有行情之認知。（３）其他
    金融機構對該筆土地附近土地之放款擔保鑑價：華南商業
    銀行和美分行曾於八十四年六月二十日，對鹿港鎮○○段四
    九八地號（地目為建地）進行放款擔保鑑價，其鑑定價格為
    每坪三萬三千九百四十元（時價估計約為七萬元），此有華
    南商業銀行房地產鑑定表影本附卷可稽。第一商業銀行鹿
    港分行曾於八十五年三月八日，對鹿港鎮○○○段洋子厝小
    段三三三地號土地地目為（地目為農牧用地）進行放款擔保
    鑑價，其鑑定價格為每坪一萬六千三百元（時價約為二萬四
    千元），此有第一商業銀行不動產擔保物登記簿影本在卷可
    憑。第一商業銀行鹿港分行曾於八十五年九月二十六日，
    對鹿港鎮○○○段海埔厝小段四二○地號土地（地目為建地
    ）及三七八地號（地目為田地）進行放款擔保鑑價，其中四
    二○地號鑑定價格為每坪一萬二千三百元（時價約為二萬五
    千元），另三七八地號鑑定價格為每坪七千二百元（時價約
    為一萬三千元），此有第一商業銀行不動產擔保物登記簿影
    本在卷可憑。鹿港鎮信用合作社曾於八十三年八月十五日
    ，對鹿港鎮○○段六二四地號土地（地目為田地）進行放款
    擔保鑑價，其鑑定價格為每坪一萬六千三百元（每平方公尺
    估價為七千零二十元），此有鹿港鎮信用合作社不動產放款
    值調查報告表附卷可憑。鹿港鎮信用合作社曾於八十五年
    五月二十七日，對鹿港鎮○○○段洋子厝小段二四三─一○
    地號土地（地目為建地）進行放款擔保鑑價，其鑑定價格為
    每坪五萬四千七百零一元（每坪市價扣除土地增值稅前約為
    十二萬元，土地增值稅為六萬五千二百九十九元），此有鹿
    港鎮信用合作社不動產放款值調查報告表附卷可稽。綜上
    ，即便在八十四年、八十五年地價較高期間，該筆土地附近
    建地之鑑價（已扣除土地增值稅）亦不超過六萬元，另田地
    之地價亦不超過二萬元。換言之，福興鄉農會對該筆土地之
    估價為七萬一千元顯然有偏離實際客觀行情。（４）至證人
    戊○○雖證稱：該筆土地於借款時每坪價值八、九萬元等語
    ，惟參諸證人甲○○於偵查及本院審理時證述本件放款擔保
    品確實有高估，因第一次許水盤借款時，伊是每坪估價三萬
    五千元，二次戊○○又拿同一筆土地來申貸，當時地價約為
    每坪六萬元，但那是有行無市，當時附近土地並無成交記錄
    等語，顯然證人戊○○上開看法，應僅係其主觀上之想法而
    已，尚非徵信人員綜合相關資料並依據客觀方式評估所得出
    之價格，自難以採信，是以本件放款擔保品確實有高估之情
    ，應堪認定。
（二）證人壬○○已於偵查及本院審理時證述：本件當時是急件
      ，伊與甲○○及被告辛○○一起處理，放款擔保品一開始
      估價是每坪六萬多元，但借款人欲借一千三百五十萬，如
      果以六萬多核算的金額不夠，之後伊有事離開一下，回來
      時，看到不動產抵押申請書上的估價已經修改為每坪七萬
      一千元，後來伊想壓低價格，就用每坪七萬元之價格試算
      一下，但還是不夠，此時被告辛○○就叫伊跟著甲○○的
      估價去走即可，但這個程序是有瑕疵的等語，核與證人甲○○於偵查及本院審理時證述：本件放款擔保品確實有高
      估，每坪估價七萬一千元是倒推逆算出來的，因第一次許
      水盤借款時，伊是每坪估價三萬五千元，第二次戊○○又
      拿同一筆土地來申貸，被告辛○○叫伊去估價，當時地價
      約為每坪六萬元，但那是有行無市，伊還是以每坪六萬元
      估價並送件，主辦壬○○把案件送交被告辛○○，被告辛○○卻把案件退回，並說此案每坪再加估一萬元即夠借款
      金額需求，且借款人家中是開彈簧床工廠，信用不錯，希
      望作個面子給借款人，後來伊才在不動產抵押聲請書上將
      每坪六萬元改寫為七萬一千元，也就是剛好符合借款金額
      ，當時被告辛○○帶伊去對保，因為伊並不知道借款人彈
      簧床工廠何在，也不知蔣德波、周家順家住何處等語大致
      相符，又本件貸款之不動產抵押聲請書調查意見欄處，原
      記載每坪「６萬元正」，後經塗上修正液，並塗改為每坪
      「７萬一仟元正」之情，業經本院當庭勘驗該不動產抵押
      聲請書原本屬實，顯然與證人壬○○及甲○○證述之情節
      一致，是證人甲○○及壬○○證述之情節應堪採信，渠等
      在承辦本件貸款案時，應確實有受到被告辛○○之指示，
      始與被告辛○○、乙○○基於共同之犯意聯絡，先由徵信
      人員甲○○高估該筆土地之地價後，主辦壬○○即簽請同
      意放款，再由被告辛○○轉呈被告乙○○批准放款。
（三）被告辛○○及其選任辯護人雖認證人壬○○及甲○○所述
      有前後不符及互不一致之處，因認渠等所證均不足採信云
      云。惟按證人之陳述有部分前後不符，或相互間有所歧異
      時，究竟何者為可採，法院仍得本其自由心證予以斟酌，
      非謂一有不符或矛盾，即應認其全部均為不可採信（最高
      法院七十四年臺上字第一五九九號判例參照）。雖壬○○
      及甲○○於偵查及本院審理中所述，有些許前後不符及互
      不一致之處，然渠等確曾受到被告辛○○指示提高估價金
      額之情，則前後所供均相一致，況人之記憶有限，常隨時
      間之經過而有所遺忘，本案發生於十三年前，自不能期待
      證人刻意記憶各項細節，則上揭證人事後回憶，難免略有
      模糊及不清楚之處，尚不能僅憑此，即遽認前揭證言不足
      採。再徵諸證人壬○○及甲○○與被告辛○○並無怨隙，
      應無蓄意構陷之理。此外，本件貸款之不動產抵押聲請書
      經本院勘驗後，確有如證人壬○○及甲○○所證述之修改
      之處，均足徵渠等所證應堪採信，被告辛○○及其選任辯
      護人前開所辯，自不足採。
（四）另據證人壬○○及甲○○上開證述，雖被告乙○○未出面
      指示渠等為上開背信犯行，惟該筆貸款係最高額度，其中
      放款程序瑕疵甚多且均明顯易見等情，均已如前述，被告
      乙○○當時擔任福興鄉農會總幹事已有十餘年之時間，則
      其焉有不知該筆放款不符合授信五Ｐ原則之理？又參諸嗣
      後戊○○復同意被告乙○○以其名義，再以該筆土地為擔
      保而向福興鄉農會借款之情，顯然二人間關係密切，更足
      徵被告乙○○當時係居於幕後，促成被告辛○○及壬○○
      、甲○○等人完成放款之徵信及審核程序後，最後再由其
      批准放款。
（五）至被告辛○○辯稱伊對放款核貸只有形式審查權，但無實
      質審查權之調查云云，其選任辯護人亦辯稱被告辛○○並
      無核准貸款之權限，並不具處理事務之權限，不能論以背
      信罪云云。惟查：依據卷附彰化縣福興鄉農會信用部分層
      負責辦法明細表所示，關於借、保戶信用調查表之評估與
      鑑定及擔保品之鑑定及估價，信用部主任均應負監督、審
      核之責，且此權限當然為實質之權限，否則若如被告辛○○所述，彷彿該職不過為橡皮圖章般，則農會信用部焉需
      設立主任一職？何況證人己○○、丁○○及丙○○於本院
      審理中均已明確證述信用部主任有實質審核之權限等語，
      顯然被告辛○○所辯無非為卸責之詞，尚不足採信。何況
      被告辛○○於本件貸款案中，為使戊○○借得款項，竟利
      用其職務之便，指示甲○○及壬○○配合完成徵信、評估
      等工作，嗣後並因貸款無法收回而使福興鄉農會之權益受
      損等情，已如前述，顯然被告辛○○已違背其職務，並因
      而造成福興鄉農會之損害，構成背信罪當屬無疑，尚不能
      因其並無最後之核貸權，即脫免其責任，是其選任辯護人
      所辯，同不足採。
（六）依據福興鄉農會對戊○○之擔保放款帳卡顯示，戊○○並
      未依約於八十三年十一月十七日之借款到期日償還一千三
      百五十萬元之本金，並於八十五年九月二十日起，即本息
      均未清償，此有該放款帳卡影本附卷可稽，而該戊○○提
      供擔保之上開土地，雖被福興鄉農會向法院申請強制執行
      並查封，但迄今仍尚未順利拍賣，此有該筆土地之土地登
      記謄本附卷可稽。
（七）綜上，本件被告乙○○、辛○○、壬○○及甲○○等四人
      ，在處理戊○○以上開土地供擔保，向福興鄉農會借款一
      千三百五十萬元時，顯然有基於共同犯意之聯絡及行為分
      擔，故意不遵守授信五Ｐ之原則，違法同意貸款一千三百
      五十萬元予戊○○，致戊○○後來無力償還本息，而該農
      會亦未能順利拍賣上開土地，以取回貸放款項，從而被告
      乙○○及辛○○之上開背信犯行，應堪以認定。
貳、一百八十萬元借款部分：
    本件訊據被告乙○○固不否認其配偶黃細珠曾與戊○○協議
    ，利用戊○○前揭借款所設定之最高限額一千六百二十萬元
    ，與實際借款一千三百五十萬元間尚有二百七十萬元之差額
    ，再向福興鄉農會借款一百八十萬元之事實，惟矢口否認涉
    有背信之犯行，辯稱：該借款程序均有依規定辦理，且均是
    由黃細珠處理的，伊並不知情云云。另被告庚○○亦否認涉
    有背信犯行，辯稱：本件程序均有依照規定辦理，農會只是
    給予借款人方便，才於借款人尚未在借款申請書及擔保放款
    借據上簽名時，即予以放款，且伊均有依規定審核該借款云
    云。經查：
（一）戊○○確曾同意被告乙○○及黃細珠以其名義，並利用該
      彰化縣鹿港鎮○○段洋子厝小段二四七地號田地為擔保，
      再借款一百八十萬元供被告乙○○清償票款之情，業為證
      人戊○○於偵查及本院審理中證述明確。且福興鄉農會核
      撥該筆一百八十萬元之款項後，先存入戊○○於該農會之
      帳號三七○—○○四—0000000─四號帳戶內，再
      自該帳戶轉存入乙○○在該農會員工活期存款帳號三七○
      —○○三—0000000─四號帳戶，復轉存至乙○○
      在該農會支票存款帳號三七○—○三一—0000000
      ─七號帳戶內，而於當日十七時三十七分，供乙○○所開
      立之票號0000000號（面額八千七百五十元）、0
      000000號（面額五十萬元）、0000000號（
      面額五十萬元）、0000000號（面額三十萬七千六
      百五十元）支票兌現等情，亦有福興鄉農會於八十二年十
      月二十二日，以該筆一百八十萬元放款所製作之會計傳票
      及戊○○、乙○○前開帳戶之客戶往來交易明細表等資料
      附卷可稽，顯然證人戊○○前開證述應堪採信。
（二）被告乙○○固不否認上開資金往來之情形，惟辯稱本件均
      是由黃細珠處理，伊並不知情云云。然衡情被告乙○○當
      時身為福興鄉農會總幹事，對於其批准該筆貸款後，款項
      隨即輾轉流入其帳戶供支付票款之情，焉有不知之理？且
      依卷附乙○○於福興鄉農會之支票存款帳戶（帳號三七○
      —○三一—0000000─七號）之客戶交易明細表顯
      示，該帳戶確實於八十二年十月間有多次存款不足及註銷
      退票紀錄，顯然被告乙○○當時應常處於資金週轉困難之
      窘境，又參諸被告乙○○批准本件貸款之時間約為當日十
      七時許之下班時間，及證人丙○○於本院審理時證述本件
      貸款案從申請到放款僅用了十幾分鐘等語，更足見本件貸
      款案係被告乙○○為解決其支票存款之資金週轉問題，而
      於十分倉促之情形下所為，則其焉能諉為不知？是以被告
      乙○○將責任均推卸給已歿之黃細珠，無非為逃避責任之
      詞，實不足採。
（三）被告庚○○於九十四年三月三十日本院行準備程序時，已
      自承：「這筆錢是因為總幹事臨時缺用資金，才以戊○○
      的名義借貸，當時印鑑不齊全，我原本也不想要蓋章，但
      是因為是上面要的，我有承受壓力，而且我也是從辛○○
      那裡剛接這個信用部主任的業務，才會蓋章。況且核貸的
      決定權是在總幹事那邊，我只是夾在中間，我沒有辦法。
      」等語，核與證人丙○○於本院審理時證稱：「本件貸款
      案是因為被告乙○○需要，由被告乙○○及其妻黃細珠先
      以電話告知伊，戊○○已同意再增貸一百八十萬元，伊曾
      打電話詢問戊○○是否同意增貸，戊○○有表示同意，於
      是伊遂按被告乙○○之指示，先幫戊○○填寫借款申請書
      及擔保放款借據辦理貸款，過了幾天後，戊○○才來簽名
      。被告庚○○也知道這筆貸款是被告乙○○要的，所以在
      上面蓋章同意。」等語相符，顯然證人丙○○及被告庚○○均明知戊○○尚未在借款申請書及擔保放款借據上簽名
      ，依法應不得放款，竟仍配合被告乙○○完成本件貸款案
      之情，應堪認定。
（四）被告乙○○及庚○○於偵查中均已自承：本案若戊○○欲
      以前開土地供擔保再加貸一百八十萬元，應重新估價，但
      本案並沒有重新估價之情，核與證人壬○○、辛○○於偵
      查中證稱：如果原借款已達擔保品估價之七成後，若要再
      以同樣擔保品去增加借款，則應重新估價，評估是新估價
      之七成，是否有超過原估價之七成，若有超過，可在超過
      部分之範圍內，增加放款，但本件戊○○若要以前開土地
      為擔保，再加貸一百八十萬元，將會超過原估價之七成，
      因此應重新估價等語相符，顯然本案未經重新估價，亦與
      正常貸款程序相違。
（五）另該一百八十萬元戊○○並未依約定於八十四年十月二十
      二日到期日清償本金，利息亦僅繳納至八十五年九月二十
      日，此有戊○○於該農會之帳號三七○—○○四—000
      0000─四號帳戶客戶往來交易明細表、轉帳收入傳票
      影本及放款資料明細表附卷可按，顯然被告乙○○當時僅
      考量到其票款到期窘境，證人丙○○及被告庚○○一昧配
      合被告乙○○完成貸款程序，均未確實評估戊○○嗣後還
      款之能力，導致當時已經債臺高築之戊○○，嗣後果然無
      法清償本金及利息，因而造成福興鄉農會之損失。
（六）綜上所述，證人丙○○及被告庚○○均明知戊○○如欲利
      用前開土地為擔保，再借款一百八十萬元，應重新對前開
      土地鑑定估價，並於新估價之七成如有超過原估價之七成
      部分，而確有高於一百八十萬元，方可准予戊○○之借款
      ，然被告庚○○、證人丙○○確僅聽命於被告乙○○之指
      示，而棄農會之權益於不顧，未依正常放款程序，擅意核
      貸此筆貸款，致戊○○無力清償該筆貸款之本息後，福興
      鄉農會亦無法拍賣前開土地而求償，因而致生損害於福興
      鄉農會之權益。是被告乙○○、庚○○事後所辯，均係卸
      責之詞，委無足採，本件事證明確，被告乙○○、庚○○
      此部分之犯行，堪以認定。
參、核被告乙○○及辛○○所為如犯罪事實欄壹所示之犯行，均
    係犯刑法第三百四十二條第一項之背信罪。被告乙○○及辛○○，就此部分背信犯行，與共犯甲○○、壬○○間，有犯
    意之聯絡及行為之分擔，均為共同正犯。核被告乙○○、庚○○所為如犯罪事實欄貳所示之犯行，均係犯刑法第三百四
    十二條第一項之背信罪。被告乙○○及庚○○，就此部分背
    信犯行，與共犯丙○○間，有犯意之聯絡及行為之分擔，均
    為共同正犯；又渠等與黃細珠（已歿）、戊○○（雖據檢察
    官為不起訴處分，惟其於本院審理時已坦承與被告乙○○及
    黃細珠間具有犯意聯絡，應由檢察官另為適法之處理）間，
    就前開背信犯行，亦有犯意聯絡及行為分擔，黃細珠及戊○○自應依刑法第三十一條第一項之規定以共犯論之。被告乙○○先後二次背信犯行，時間緊接，觸犯構成要件相同之罪
    ，顯係基於概括犯意所為，應依連續犯之規定論以一罪，並
    加重其刑。爰審酌被告乙○○為圖本身及他人之利益，竟擅
    用權限貸放款項，罔顧農會及會員、存戶之利益，被告辛○○、庚○○僅係為保其個人之工作，在長官違法指示下曲從
    ，雖情境堪憫，惟仍致使農會及會員、存戶之利益受到損害
    ，所生危害非淺，及被告三人犯罪後均否認犯行，未具悔意
    等一切情狀，分別量處如主文所示之刑，被告庚○○部分並
    定其易科罰金之折算標準，以示懲儆。
肆、至公訴意旨另認被告乙○○涉犯八十九年修正前銀行法第一
    百二十七條之罪嫌云云，惟按犯罪事實應依證據認定之，無
    證據不得認定犯罪事實，刑事訴訟法第一百五十四條第二項
    定有明文；且認定不利於被告之事實，須依積極證據，苟積
    極證據不足為不利於被告事實之認定時，即應為有利於被告
    之認定，更不必有何有利之證據，亦有最高法院三十年度上
    字第八一六號判例可資參照。查八十九年修正前銀行法第一
    百二十七條之處罰，係以同法第三十五條即「銀行負責人及
    職員不得以任何名義，向存戶、借款人或其他顧客收受佣金
    、酬金或其他不當利益。」為構成要件，本件被告乙○○雖
    有上開背信犯行，惟尚無證據證明其有向借款人戊○○收受
    佣金、酬金或其他不當利益，揆諸上揭法律規定及判例意旨
    ，要屬不能證明被告就此部份已然犯罪，本應另為無罪之諭
    知，惟公訴意旨認此部分與前揭起訴有罪部分具有牽連犯之
    裁判上一罪關係，爰不另為無罪之諭知，附此敘明。
伍、至彰化地方法院檢察署九十三年度偵字第三四四○號移送併
    案意旨另以：被告乙○○於八十三年二月間，利用洪水以其
    坐落於彰化縣福興鄉○○段第一二六七號、第一二八七號設
    定最高限額抵押權三百四十八萬予福興鄉農會，而僅借款二
    十萬元之機會，未經洪水之同意，即擅自以洪水之名義，向
    該農會借得二百五十萬元，並隨即轉入被告乙○○於該農會
    之帳戶內，因認被告乙○○此部分亦涉犯刑法第三百四十二
    條之背信罪嫌、第二百十條、第二百十六條之行使偽造私文
    書罪嫌、第三百三十九條第一項之詐欺取財罪嫌。惟按刑法
    上之背信罪為一般的違背任務之犯罪，若為他人處理事務，
    意圖為自己或第三人不法之所有，以詐術使他人交付財物者
    ，應成立詐欺罪，不能論以背信罪，最高法院六十三年台上
    字第二九二號判例可資參照。查被告乙○○縱使確有此部分
    之犯行，然其係以行使偽造私文書之詐術，使福興鄉農會誤
    以為係洪水欲借款，因而陷於錯誤交付財物，故應係觸犯刑
    法第二百十條、第二百十六條之行使偽造私文書罪及第三百
    三十九條第一項之詐欺取財罪，尚不能僅因其係趁職務之便
    ，即遽論以背信罪。故被告乙○○縱使確有此部分之犯行，
    亦與本案無裁判上一罪之關係，本院自無從併案審理，應退
    回由檢察官另為適法之處理，附此敘明。
據上論斷，應依刑事訴訟法第二百九十九條第一項前段，刑法第
二十八條、第五十六條、第三百四十二條第一項、第四十一條第
一項前段，罰金罰鍰提高標準第一條前段、第二條，判決如主文
。
本案經檢察官郭緯中到庭執行職務。
中　　華　　民　　國　　94　　年　　8 　　月　　30　　日
                        臺灣彰化地方法院刑事第三庭
                            審判長法官    李進清
                            法      官    高文崇
                            法      官    紀佳良
以上正本證明與原本無異。
如不服本判決，應於判決送達後十日內向本院提出上訴狀( 須附
繕本 )。
告訴人或被害人對於判決如有不服具備理由請求檢察官上訴者，
其上訴期間之計算係以檢察官收受判決正本之日期為準。
中　　華　　民　　國　　94　　年　　9 　　月　　8 　　日
                            書  記  官    陳錫威
附錄本案論罪科刑法條：
刑法第三百四十二條：
為他人處理事務，意圖為自己或第三人不法之利益，或損害本人
之利益，而為違背其任務之行為，致生損害於本人之財產或其他
利益者，處五年以下有期徒刑、拘役或科或併科一千元以下罰金
。
前項之未遂犯罰之。
